【裁判字號】    92,上易,626
【裁判日期】    920513
【裁判案由】    詐欺等
【裁判全文】
臺灣高等法院臺中分院刑事判決                    九十二年度上易字第六二六號
    上  訴  人  臺灣台中地方法院檢察署檢察官
    被      告  甲○○
    被      告  乙○○
    右  一  人
    選任辯護人  陳武璋律師
右上訴人因被告詐欺取財等案件，不服臺灣台中地方法院九十一年度易字第七二五號
中華民國九十二年二月十九日第一審判決（起訴案號：臺灣台中地方法院檢察署九十
一年度偵字第六○三號），提起上訴，本院判決如左：
      主  文
上訴駁回。
      理  由
一、公訴意旨略以：被告乙○○係設於臺中縣大里市○○路四二一號「三上耳鼻喉科
    診所（以下簡稱三上診所）」負責醫師，甲○○則係設於大里市○○路四一九號
    「三德藥局」負責人，二人均為從事業務之人，且與中央健康保險局（以下簡稱
    健保局）簽訂「全民健康保險特約醫事服務機構合約」，受託辦理全民健保特約
    醫事服務業務，其等明知應依實際就診次數申報醫療費用，乃二人竟意圖為自己
    不法之所有之概括犯意，利用病患持九二一震災健保卡就診不須蓋就診章於健保
    卡之機會，於民國八十九年九月間，明知病患薛張淑娟、劉嘉翔、林芸笙、賴秋
    澄、陳冠廷、徐李國及何明鴻等人並未於附表所示時間就醫及取藥，竟各自於業
    務上作成之就醫診療費申請單及藥費藥事服務費申請單上，虛偽記載該等病患就
    醫診療及拿藥之事實，足生損害於該等業務上作成文書之正確性後，持向中央健
    康保險局申請診療費及藥事服務費，致中央健康保險局人員陷於錯誤，誤發費用
    予被告乙○○及甲○○，計被告乙○○共詐得新臺幣（下同）四八一○元，甲○
    ○則詐得一三四○元，因認被告乙○○與甲○○共同連續涉犯刑法第二百十六條
    、第二百十五條行使業務上登載不實文書罪及同法第三百三十九條第一項詐欺取
    財罪嫌云云。
二、原審審理結果認：（一）證人薛張淑娟等人前後所證述看診之次數均不一致，則
    上開證人於健保局所為之訪談紀錄內容，乃甚有疑義，尚難逕信。（二）被告乙
    ○○之上開診所，雖有部分病患之處方箋未依規定貼於實體病歷上，然亦難據此
    ，遽認被告乙○○之診所，即有假造就診紀錄之行為。（三）被告甲○○前係受
    僱於被告乙○○之上開診所擔任藥師，然因嗣醫藥分業，乃自八十九年九月六日
    起，被告甲○○始與健保局簽約，則被告甲○○於八十九年九月六日前受僱期間
    ，未向健保局申報相關藥事費用，自無不合理之處。綜上，乃認被告二人罪嫌不
    足，判決諭知其等無罪。
三、檢察官上訴意旨略以：（一）被告二人是因申報虛假之就診紀錄及處方，詐領健
    保給付，始為健保局人員發覺，足徵，被告二人是先有所本，始能填具看診紀錄
    及處方，然被告甲○○及乙○○若確有依照處方開藥及看診，則其等申報藥事服
    務費及就醫診療費，必有依據之事實及處方資料，然被告二人竟無法提供其等申
    報藥事服務費及看診次數之資料供調查，且健保局人員突擊檢查所查得之資料，
    根本就無被告二人所虛報之診療及處方資料，在在證明，被告二人虛構資料謊報
    詐欺之犯行。（二）況衡諸一般診所之常情，均有每日紀錄收入及看診情形於實
    體病歷上，蓋若不如此，豈可能知悉掛號費有無遭掛號人員侵吞，而要核對該等
    資料，非有實體病歷資料不可，惟被告於審理時竟謂藥局是每隔一、二月才整理
    診療及處方資料一次云云，顯與常理不符。（三）且被告於審理時所提出電腦列
    印之看診紀錄及處方資料，證明被告二人是疏忽，始未將應貼之資料貼在實體病
    歷上云云，然電腦列印之資料，隨時叫出來增刪修改，乃輕而易舉之事，尚難採
    信。（四）另本案之重點，在於被告二人既未據實填載病患實體病歷，卻能知悉
    病患於何時就診取藥，並據以向健保局申報費用，則其等究係如何知悉該等正確
    就診及處方資料？其等何以能在未貼處方及就診資料時，申報有公訴人所指虛構
    之處方及就診日期？且其等為何完全不依照實體病歷資料申報費用？蓋若被告二
    人分別於同一部電腦查詢相關資料後填寫申請表，豈可能會發生二人申報資料不
    符之處？綜上，爰請求撤銷原審判決，更為適法之裁判。
四、按犯罪事實，應依證據認定之，無證據不得推定其犯罪事實；不能證明被告犯罪
    者，應諭知無罪之判決，刑事訴訟法第一百五十四條、第三百零一條第一項分別
    定有明文。又認定不利於被告之事實，須依積極證據，苟積極證據不足為不利於
    被告事實之認定時，即應為有利於被告事實之認定，更不必有何有利之證據；認
    定犯罪事實所憑之證據，雖不以直接證據為限，間接證據亦包括在內；然而無論
    直接或間接證據，其為訴訟上之證明，須於通常一般之人均不致有所懷疑，而得
    確信其為真實之程度者，始得據為有罪之認定，倘其證明尚未達到此一程度，而
    有合理性之懷疑存在時，即無從遽為有罪之確信（參最高法院分別著有三十年上
    字第八一六號判例、七十六年臺上字第四九八六號判例）。
五、本件公訴人認被告二人共同涉犯刑法第二百十六條、第二百十五條行使業務上登
    載不實文書罪及同法第三百三十九條第一項詐欺取財罪嫌，無非係以：（一）病
    患薛張淑娟、劉嘉翔、林芸笙、賴秋澄、陳冠廷、徐李國及何明鴻之實體病歷上
    並未貼有其等於如附表所示時間之處方箋。（二）證人薛張淑娟、賴秋澄、唐麗
    蓉（即病患劉嘉翔之母）、李淑芬（即病患林芸笙之母）、賴慧玲（即病患陳冠
    廷之母）、徐李國及鍾翊瑄（即病患何明鴻之母）於健保局人員訪談時均陳稱：
    被告乙○○並未於病患就診後開立處方箋交付病患，持至被告甲○○所經營之三
    德藥局取藥。（三）被告乙○○所申報診療費之報表上日期及次數與被告甲○○
    申報請領藥事服務費之紀錄不符，為其主要之論據。訊據被告乙○○、甲○○二
    人均堅決否認有何公訴人所指上開連續行使登載不實文書及詐欺取財犯行，被告
    乙○○辯稱：在三上診所之電腦內均有各該病患在附表所示之時間之就診紀錄，
    不符部分是因為診所人員作業疏失，而未將就診記錄列印後黏貼在實體病歷上，
    至於證人所述就診次數，少於其所請領醫療費用之次數，應係時隔日久，證人記
    憶模糊所致，而三上診所在八十九年九月六日即三德藥局成立前，是僱用被告甲
    ○○擔任藥劑師，故未製作處方箋給藥局，當時就診紀錄及給藥紀錄均是在同一
    部電腦內等語。被告甲○○則以：伊均是依照醫師的處方箋給藥，處方箋是由診
    所小姐拿到藥局，伊再將藥拿到診所，由小姐給病人，並無詐取藥事服務費之行
    為等語。
六、本院查：
  （一）證人薛張淑娟於八十九年十一月二十二日接受健保局人員訪談時，陳稱：第
        一次到三上診所看病是在八十九年九月間，一共看二次，均是用震災卡看診
        等語；嗣於偵查中則結證稱：有持震災卡至三上診所看病，看幾次忘記了，
        大概看過二、三次，我不確定是否超過三次，當時健保局人員訪談時，我向
        健保局人員講的次數也不確定是正確的，我也有持震災卡到別家醫院就診過
        ，所以沒有辦法確定次數等語（見九十年度他字偵查卷九十年七月二十日偵
        訊筆錄、九十一年度偵字第六○三號偵查卷第六頁背面）；再於原審審理時
        證稱：在九月時持震災卡至三上診所看了二至三次，時間太久，真的不記得
        正確次數等語（見原審第一宗第二○六頁）。證人唐麗蓉於八十九年十一月
        二十四日接受健保局訪談時陳稱：伊帶小孩劉嘉翔至三上診所以震災卡看診
        過一次，但因效果不好就改至別家診所看診等語；嗣於九十年七月二十七日
        偵查中則先結證稱：不記得是否曾持震災卡至三上診所看診云云，後又改稱
        ：確實有帶小孩至三上診所以震災卡看診過二次，時間不記得了等語（見同
        上他卷九十年七月二十七日偵訊筆錄），再於九十一年一月二十二日偵查中
        又改稱：使用震災卡後，我沒有帶小孩去三上診所看過病，如果有的話也只
        有一次云云（見同前偵卷第十頁）；另於原審審理時則證稱：「（問）劉嘉
        翔持震災卡去三上耳鼻喉科有幾次？（答）我印象中地震後我就換了另一家
        診所，沒有再去過三上耳鼻喉科」、「因為時間太久了，有沒有我實在不確
        定，我想應該只有用震災卡看過一次，因為楊文哲醫師說他是鼻子過敏，我
        想說三上是耳鼻喉科，所以我就又帶他回三上就診，時間太久了，我實在不
        記得是何時帶他回去看˙˙˙」等語（見原審第一宗第一五七頁）。證人李
        淑芬於八十九年十一月二十四日健保局人員訪談時陳述：是因小孩林芸笙感
        冒，才帶她至三上診所看診，共去過一至二次等語；嗣於偵查中則結證稱：
        曾帶小孩林芸笙用震災卡至三上診所看過二、三次，但不能確定是二次或是
        三次，當時健保局人員，並沒有問我是用什麼卡去看病，所以我看兒童手冊
        就說去看過一、二次，但是用震災卡看過幾次，無法確定，應是一次或二次
        等語（見同上他卷九十年七月二十七日偵訊筆錄、偵卷第十一頁）；再於原
        審審理時證述：有持震災卡去看過一次，之前說二、三次是包括健保卡等語
        （見原審第一宗第一五八頁）。證人賴秋澄於八十九年十二月四日接受健保
        局人員訪談時陳稱：只持震災卡至三上診所看診一次等語；嗣於偵查中則稱
        ：曾拿震災卡至三上診所就診，但次數忘記了，在健保局人員訪談時，是說
        去過一、二次等語（見同上偵卷第十七頁背面）；再於原審審理時證述：去
        就診過幾次不記得，但我知道沒有四次那麼多，我也不承認有三次，也不記
        得是否有三次，但至少有一次以上等語（見原審第一宗第一五九頁）。證人
        賴慧玲於八十九年十二月四日接受健保局人員訪談時陳稱：伊小孩陳冠廷因
        氣喘而至三上診所就診二次等語；嗣於偵查中則證稱：伊帶小孩持震災卡至
        三上診所看過一、二次（見同前偵卷第十八頁）；再於原審審理時則證陳：
        當時健保局人員詢問時，我就說過我不記得去過的次數了，因為時間太久了
        ，我那時是說大約二、三次，健保局人員就說是二次，就要我簽名蓋章等語
        （見原審第一宗第八四、八五頁）。證人徐李國於八十九年十一月二十二日
        接受健保局人員訪談時陳述：一共持震災卡至三上診所看診過一至二次云云
        ，嗣於偵查中則證稱：看過幾次不清楚等語（見同上偵卷第十九頁背面）；
        再於原審審理時則證述：應該看了五次以內等語（見原審第一宗第五二頁）
        。證人鍾翊瑄於八十九年十一月二十四日接受健保局人員訪談時陳稱：一共
        帶小孩何明鴻持震災卡至三上診所看診過二至三次等語；嗣於偵查中則證稱
        ：看過幾次不敢確定等語（見同上偵卷第二十頁）；再於原審審理時則證述
        ：應該是去看了一次以上等語（見原審第一宗第五三頁）。觀諸上開證人前
        後所證述：至被告乙○○所開設之上開三上診所就診之次數，均有所不合。
  （二）又以震災卡就診，並不需要在其上蓋章等情，業據證人薛張淑娟、賴秋澄於
        偵查中證述明確（見同上偵卷第六頁背面、第十七頁背面），此亦為健保局
        專員即證人黃富麗於原審審理時到庭證述無誤（見原審卷第一宗第一一九頁
        ）。而觀諸前揭證人薛張淑娟等病患皆係於八十九年九月間，前往被告乙○
        ○之三上診所就診，而健保局人員係於八十九年十一月底、十二月初間對於
        薛張淑娟、鍾兆景、唐麗蓉（劉家翔之母）、李淑芬（林芸笙之母）、賴秋
        澄、賴慧玲（陳冠廷之母）、徐李國、鐘翊萱（何明鴻之母）等人，在八十
        九年九月間之就診紀錄進行訪查，惟前開人員均係持用九二一震災卡就診看
        病，此有該訪談紀錄附卷可憑；依此觀之，則其等受訪談之際，距離之前就
        醫時間，均已有相當長之時間，而其等大揭復係持用震災卡前往就醫，看診
        時均無須在震災卡上蓋用就醫之日期戳章等情，亦據其等證述在卷，是大部
        受訪談之就醫者，顯無法憑該震災卡回憶何時至何診所就醫；又一般至診所
        就醫看診，並非屬重大事件，自難期待看診之病患，均能詳細記得就診之時
        間與次數，更何況健保局於訪談上開人員之時，依訪談紀錄所示，均未提示
        相關就診之醫療書面資料，則健保局對上開人員所作之訪談紀錄內容，是否
        可信，乃甚有疑義？自難遽以上開證人前後所證不一之就診次數，而採為不
        利於被告二人之佐證。
  （三）病患薛張淑娟、劉嘉翔、林芸笙、賴秋澄、陳冠廷、徐李國及何明鴻等人之
        實體病歷上，並未貼有如附表所示時間之就診處方箋等情，固有病患薛張淑
        娟等七人之病歷各一份附卷可稽。惟曾受僱於被告乙○○診所，擔任掛號、
        協助看診工作之證人李雅芳於原審審理時到庭證稱：處方箋是先拿去藥局配
        藥，再由藥局彙整過來，再將之貼在病歷上，但被告並未要求要每天作這項
        工作，所以大約每一、二個月，當醫師有吩咐時，才作這項工作，病患如再
        來看病，則由醫師依照身分證字號將病歷資料從電腦上叫出來，我們不用將
        資料送給醫師等語（見原審卷第一宗第四八、四九頁）；證人即亦曾任職於
        被告乙○○三上診所負責掛號工作之歐孟春，亦於原審審理時結證稱：我們
        會貼醫師開出來的處方箋，這些處方箋是從藥局拿來的，大概一、二個月，
        醫師說要貼時才貼，是有多少處方箋就貼多少，所以有可能發生沒有貼到的
        情形等語（見原審第一宗第四九、五○頁），互核其等上開所證稱：就病患
        之處方箋係放置一至二月始彙整黏貼於實體病歷等情，均屬相符。又依被告
        乙○○所供：其診所看病均已採用電腦化管理，即病患初診至櫃檯掛號，診
        所人員即將病人之基本資料、就診日期全部輸入電腦病歷資料，看診後，即
        由其將所有之看診經過，所得病症、治療方法，所需用藥，亦均輸入電腦內
        ，申言之，有關掛號之收取、看診之日期、取藥之內容，取藥時間、就診內
        容、處方箋等，均詳盡輸入電腦內。是各該病患之實體病歷上雖未貼有歷次
        完整之就診資料，然被告乙○○於看診時，仍可藉由電腦之紀錄，而得知各
        該病患之詳細就診紀錄，而不致於妨礙其看診之進行，並據以向健保局申領
        相關看診費用。則被告既因無礙於其看診而在長達一、二月之時間間隔，始
        要求職員將此段時間彙整之方箋黏貼於實體病歷上，則在此段時間內或因人
        為疏失，保管不當，致部分處方箋有所逸失，尚與常情相符。更何況觀諸健
        保局人員於八十九年十二月四日至被告乙○○上開三上診所突襲抽檢時，除
        請被告乙○○診所提供就診病患之相關資料外，並當場命被告乙○○輸入上
        開證人之就診資料，當時其電腦內確即有病患薛張淑娟、劉嘉翔、林芸笙、
        賴秋澄、陳冠廷、徐李國及何明鴻等人歷次（含如附表所示之時間）之就診
        紀錄等情，亦有該健保局訪查訪問紀錄附於同上他字卷可憑，並有被告乙○
        ○其後自該診所電腦列印出之處方箋共五十六份附於原審卷可查（見原審第
        一宗第二一三頁至第二六八頁），另參諸原審依證人薛張淑娟於審理中證稱
        ：曾於八十九年九月間轉向江耳鼻喉專科診所（院長江耀煌）就診等證詞，
        向該江耳鼻喉科診所調閱薛張淑娟之就診紀錄可知，證人薛張淑娟曾於八十
        九年九月一日、九月五日、九月十四日三度至該診所就診，核其就診時間雖
        與被告乙○○所申報之期間有所穿插，惟此與一般病人因病四處求醫而於某
        段期間至不同診所就診之情形，尚難謂有何不符之處；況公訴人所指被告乙
        ○○於病歷表上所遺漏之八十九年九月八日及十二日病歷紀錄（參閱原審第
        一宗第二六六、二六七頁），據被告乙○○於原審審理時所提供之紀錄主訴
        內容分別為：「化膿性細菌鼻咽」、「鼻竇炎、急性咽喉炎、急性氣管炎、
        咳嗽」等情，核與江耳鼻喉科所提供之相關主訴紀錄均屬「鼻竇炎」並無太
        大差異，益徵被告乙○○嗣所提出之上開就診紀錄，尚非不可採信。依上所
        述，上開病患應確有於如附表所示時間，前往被告乙○○三上診所就診無誤
        ，故亦難以上開病患之部分處方箋未依規定貼於實體病歷上，即遽認被告乙
        ○○就如附表所示時間之就醫診療費之申請有假造就診紀錄之行為。
  （四）又被告甲○○係自八十七年六月三十日起至三上診所擔任藥劑生從事給藥工
        作，並自八十九年八月十八日起，才自告乙○○之三上診所分出而獨立成立
        「三德藥局」，並於同年九月六日起方因約擔任健保局之特約醫療服務機構
        等節，業據證人黃富麗於原審審理時到庭結證屬實（見原審卷第一一四、一
        一五頁），並有全民健康保險特約藥局基本資料表一份暨載明其特約起迄日
        （八十九年九月六日起至九十一年九月五日止）之流水報表一份及證人黃富
        麗於原審所提供全民健康保險特約醫事服務機構合約書一份在卷可稽。從而
        ，被告甲○○對病患劉嘉翔、林芸笙、陳冠廷、何明鴻、何李國等人均有於
        八十九年九月三日之就診紀錄資料，卻未向健保局申報相關藥事給付費用，
        亦無不合常理之處；至其餘如附表所示之申報給付費用紀錄，依上所述，被
        告乙○○確有看診之情事，則被告甲○○此部分之申報，自亦難謂有何虛偽
        不實之處。
七、此外，復查無其他積極事證足認被告乙○○、甲○○就申報如附表所示之診療費
    用及藥事服務費時，有何虛偽不實之處；亦難認其等於申領相關醫療、藥事服務
    費用時，有何施用詐術之嫌，則渠等上開所為，核與詐欺取財罪之構成要件，亦
    屬有間。是公訴人以被告乙○○之申報診療費報表上之次數與實體病歷上所黏貼
    之就診紀錄次數有所不符，被告甲○○亦有申報給藥紀錄不符等情，認被告二人
    有偽造文書、詐欺取財之犯嫌，尚屬無據。則揆諸上開四之判例意旨說明，被告
    二人被訴前揭詐欺取財等犯行，其犯罪應屬不能證明。原審以不能證明被告二人
    犯罪，而依刑事訴訟法第三百零一條第一項之規定，諭知其無罪之判決，經核並
    無不合。檢察官上訴意旨仍執上詞，認應就被告二人予以論罪科刑，而指摘原判
    決不當，經查亦無理由，應予駁回。
八、據上論斷，應依刑事訴訟法第三百六十八條判決如主文。
本案經檢察官丙○○到庭執行職務。
中      華      民      國      九十二      年      五      月    十三  日
                                   臺灣高等法院臺中分院刑事第八庭
                                         審判長法  官  羅  得  村
                                               法  官  劉  榮  服
                                               法  官  黃  文  進
右正本證明與原本無異。
不得上訴。
                                               書記官  許  麗  花
中      華      民      國    九十二     年      五       月    十四    日
                                                                        Ｆ
附表：
┌────┬───────┬──────────┬───────────┐
│編  號  │病患姓名      │公訴人所指被告乙○○│公訴人所指被告甲○○  │
│        │              │虛報病患就醫診療日期│虛報病患給藥紀錄日期  │
├────┼───────┼──────────┼───────────┤
│  1.    │薛張淑娟      │890908、890912      │890908、890912        │
│        │              │                    │                      │
├────┼───────┼──────────┼───────────┤
│  2.    │劉嘉翔        │890903、890912      │890912                │
│        │              │                    │                      │
├────┼───────┼──────────┼───────────┤
│  3.    │林芸笙        │890903、890918      │890918                │
│        │              │                    │                      │
├────┼───────┼──────────┼───────────┤
│  4.    │賴秋澄        │890911、890915、    │890911、890915、      │
│        │              │890919              │890919                │
├────┼───────┼──────────┼───────────┤
│  5. │陳冠廷        │890903、890907      │890907                │
│        │              │                    │                      │
├────┼───────┼──────────┼───────────┤
│  6.    │徐李國        │890903、890909      │890909                │
│        │              │                    │                      │
├────┼───────┼──────────┼───────────┤
│  7.    │何明鴻        │890903、890907、    │890907、890910        │
│        │              │890910              │                      │
└────┴───────┴──────────┴───────────┘
                                                                    Ｆ


司法院資訊處製作；財團法人民間司法改革基金會備份。
